【裁判字號】    89,上,282
【裁判日期】    900109
【裁判案由】    分割共有物
【裁判全文】
臺灣高等法院臺南分院民事判決  八十九年度上字第二八二號      Ｋ
      上  訴  人  丙  ○  ○
      訴訟代理人  林  芳  榮  律師
      被 上 訴人  甲  ○  ○.
      訴訟代理人  乙  ○  ○  .
右當事人間請求分割共有物事件，上訴人對於中華民國八十九年八月十五日台灣嘉義
地方法院第一審判決（八十九年度訴字第四四一號）提起上訴，本院判決如左：
    主      文
原判決廢棄。
兩造共有坐落嘉義縣朴子市○○○段大鄉小段四○二號，田、面積○．一一二九公頃
土地，其分割為如附圖丙案所示：Ａ部分面積○．一○九一三七公頃，分歸上訴人取
得；Ｂ部分面積○．○○三七六三公頃，分歸被上訴人取得。
第一、二審訴訟費用由上訴人負擔三十分之二十九，餘由被上訴人負擔。
    事      實
甲、上訴人方面：
一、聲明：求為判決：（一）原判決廢棄。（二）兩造共有坐落嘉義縣朴子市○○○
    段大鄉小段四○二號，田、面積○．一一二九公頃土地，分割方法如附圖丙案所
    示即：Ａ部分面積○．一○九一三七公頃，分歸上訴人取得；Ｂ部分面積○．○
    ○三七六三公頃，分歸被上訴人取得。
二、陳述：除與原判決記載相同者，予以引用外，補稱：
（一）系爭土地，南面靠嘉朴公路面寬約二十公尺，被上訴人權利範圍僅三○分之一
      ，卻分得道路面六公尺寬，而上訴人權利範圍有三○分之二九，卻僅分得道路
      面十四公尺寬，不公平、也不合理。
（二）按被上訴人所分得道路面六公尺寬，則價值大增，而上訴人所分得道路面僅十
      四公尺寬，則價值大減，不公平、也不合理。
（三）因系爭土地，面臨嘉朴公路，也臨近朴子市區，將來如都市計畫變更為建地，
      以被上訴人僅三七．六三平方公尺（約十一‧三八坪）之土地，占據道路面三
      分之一，影響上訴人土地之利用，尤其被上訴人之土地為畸零地，被上訴人無
      論如何分割，依法均無法聲請建築，其既無法建築，卻妨害上訴人之土地利用
      ，既不公平、也不合理。
（四）系爭土地，現雖為農地，但被上訴人從未耕種，無論如何分割，「均與被上訴
      人耕種無關，也不影響被上訴人將來耕種」。然原審卻以「土地屬供農業使用
      之目的，南邊面臨道路，兩造為農耕出入通行均稱便利，則其面臨道路面積之
      多寡，並無影響於系爭土地之農業使用功能」，「甲方案分割後，被告分得部
      分土地呈南北端之長條型，不利土地之農耕利用」，而為乙案之分割判決。顯
      然自相矛盾，既言「土地均供作農業使用，面臨道路面積之多寡，並不影響土
      地之農業使用功能」，則按甲方案分割，也不影響「農業使用功能」，原審判
      決理由自相矛盾，也不公平。
（五）如認原審甲方案，被上訴人所分得之土地過於長條。請求按所提新方案即丙案
      分割，新方案被上訴人所分得之土地面寬一公尺，如將來耕作並無不便。
三、證據：引用原審所提證據。
乙、被上訴人方面：
一、聲明：求為判決：上訴駁回。
二、陳述：除與原判決記載相同者，予以引用外，補稱：
（一）系爭土地係被上訴人隔代繼承而來，共十八筆土地，上訴人現有與被上訴人共
      有土地共七筆（其土地取得係買買而來），上訴人在本訴之前未曾與被上訴人
      協調共有土地之分割方法，就逐筆直接訴諸鈞院判決分割共有之土地，現另有
      一案，還在嘉義地方法院八十九年度訴字第五三六號審理中，被上訴人每每在
      各案審理上提出協調、交換共有土地，以利兩造，並可減少訟源，惟不被上訴
      人所接受。
（二）上訴人於原審所提之分割甲案，被上訴人分得部分土地承南北兩端長條型，面
      寬約六十七公分，根本不利農耕利用，然係爭土地原審判決上訴人分得面寬十
      五公尺多之土地，對其農業直接生產並無絲毫之不方便，且依「農地農用」之
      原則，原審之判決，符合兩造土地農業之經濟效益，並兼顧兩造之利益。
（三）上訴人所提之丙案，被上訴人所分得部分土地，呈長柱狀，朝南面寬一百公分
      ，根本不利「土地農耕農用」。
三、證據：除引用原審所提證據外，補提台灣省畸零地使用規則第三條影本。
    理      由
一、上訴人起訴主張：系爭土地乃兩造所共有，上訴人之應有部分為三十分之二十九
    ，被上訴人為三十分之一，系爭土地並無因使用目的不能分割之情事，亦未以契
    約訂有不分割之期限，兩造就分割方法，迄未能達成協議之事實，已經上訴人提
    出土地謄本一件為証，且被上訴人所不爭執，並經原審勘驗現場查明屬實，自堪
    信為真實。
二、按「各共有人得隨時請求分割共有物。但因物之使用目的不能分割或契約定有不
    分割之期限者，不在此限」；又共有物分割之方法，不能協議決定者，法院得因
    任何共有人之聲請，命以原物分配，民法第八百二十三條第一項、第八百二十四
    條第二項定有明文。系爭土地既無因物之使用目的性質致不能分割，又無不分割
    之契約，兩造既無法達成協議，則被上訴人訴請裁判分割，即無不合。
三、茲應審究者，乃分割之方法如何，始符公平合理。查系爭土地呈長方形，地目為
    「田」，屬農牧用地，南邊面臨嘉朴公路部分面寬約二十一公尺，長度約五十六
    公尺。屬長方形土地，兩造共提出三個分割方案，其中甲方案因被上訴人分得土
    地過於細長，實不利土地之利用，而原審判決所採之方案，就被上訴人分得部分
    成正方形，面寬六公尺，就其在系爭土地之應有部分僅三十分之二十九，面臨公
    路之寬度僅二十一公尺之情形下，竟占有七分之二，在比例上顯有未當，且土地
    長度僅六公尺，縱深不足，以系爭土地係面臨嘉朴公路之要道，他日系爭土地必
    成為其他用地，則被上訴人分得之土地亦無法作何用途，且即使依目前系爭土地
    係作農用，以被上訴人所分得之土地僅十一坪多，勢不可能動用大型機械，以小
    型農耕機械或手足耕作已足，是其所分得之面寬，以一公尺為已足，且按諸日常
    經驗，田地既已直接面臨公路可通行，則就面臨馬路寬度部分，除有特殊情形外
    ，均按應有部分比例等分，始合理公平，本件原審所定甲方案，就被上訴人分得
    之部分呈正方形，未平均分得北面之部分，價值亦失均衡。本院綜合以上諸情形
    之考量，並參酌被上訴人自承其在系爭土地之四周方圓百公尺內，並無其他土地
    ，可合併使用之情形，認採丙方案被上訴人分得之土地雖呈長方形，但面寬一公
    尺，在兩造分得面臨馬路之部分比例上大體上相當，未太過懸殊，且該地仍可以
    小型機械操作，且有通行公路之地，又因長度約在三十餘公尺，比例上亦相當，
    認此方案對兩造較屬公平合理，且能兼顧系爭土地之現行農業用途並日後發展之
    需。爰採為分割方案，以兼顧兩造之利益及公平合理。
四、本件係共有土地之分割爭議，被上訴人之行為按當時訴訟程度，係為伸張或防衛
    權利所必要，爰依民事訴訟法第八十一條第二款規定，認應由兩造各依其應有部
    分比例負擔訴訟費用，以符公平，爰酌定兩造訴訟費用負擔如主文第二項所示。
五、從而，上訴人本於共有物分割請求權，請求裁判分割即無不合，原審所採方案，
    既有未合，上訴意旨指摘原判決分割方案不當，求予廢棄改判，為有理由。爰由
    本院予以廢棄改判，如主文第二項所示。被上訴人其餘陳述，核本件判決結果不
    生影響，爰不予一一論述，併予指明。
六、據上論結，本件上訴為有理由，依民事訴訟法第四百五十條、第八十一條第二款
    、第七十九條但書，判決如主文。
中      華      民      國    九十      年      一      月      九      日
                                    臺灣高等法院臺南分院民事第四庭
~B1審判長法官  王    惠    一
~B2      法官  張    世    展
~B3      法官  吳    上    康
右為正本係照原本作成。
如對本判決上訴，須於判決送達後二十日內向本院提出上訴狀；未表明上訴理由者，
應於上訴後二十日內向本院提出理由書。
中      華      民      國    九十      年      一      月      十二    日
~B法院書記官  洪    雅    美


司法院資訊處製作；財團法人民間司法改革基金會備份。
